【裁判字號】    95,重訴,207
【裁判日期】    950530
【裁判案由】    侵權行為損害賠償
【裁判全文】
臺灣臺北地方法院民事判決             95年度重訴字第207號
原        告  丁  ○
兼訴訟代理人  戊○○
兼 上 二  人
訴 訟 代理人  乙○○
              丙○○
兼 上 二  人
訴 訟 代理人  己○○
被        告  甲○○
上列當事人間因原告提起刑事附帶民事訴訟，請求侵權行為損害
賠償事件，經本院刑事庭裁定移送，本院於民國95年5月17日言
詞辯論終結，判決如下︰
    主  文
被告應給付原告丁○新臺幣伍萬捌仟貳佰陸拾玖元；原告己○○
新臺幣柒拾柒萬壹仟玖佰陸拾元；原告戊○○新臺幣柒拾柒萬壹
仟玖佰陸拾元；原告乙○○新臺幣柒拾柒萬壹仟玖佰陸拾元；原
告丙○○新臺幣柒拾柒萬壹仟玖佰陸拾元，及均自民國九十四年
十一月九日起至清償日止，按年息百分之五計算之利息。
原告其餘之訴駁回。
訴訟費用由被告負擔百分之三十五；餘由原告負擔。
    事實及理由
一、原告起訴主張：被告甲○○明知無駕駛執照之人不得駕駛汽
    車，並未持有汽車駕駛執照，仍於民國93年8月24日上午，
    無照駕駛車牌號碼為CM-6952號自用小客車，由東往西沿臺
    北縣深坑鄉○○路往臺北方向行駛，並於當日上午7時2分行
    經臺北縣深坑鄉○○路○段25巷與文山路口時，原應注意車
    前狀況，隨時採取必要之安全措施，且行車速度應依該路段
    之速限規定，每小時不得超過60公里，而依當時之天候、光
    線，路面狀況，並無不能注意之情事，竟仍疏於注意，以超
    逾80公里以上之時速超速行駛，與違反行車管制號誌闖越紅
    燈欲左轉文山路之由被害人陳澄清所駕駛並附載被害人陳澄
    清之妻陳鍾彩雲之車牌號碼為DO-661號輕型機車在該處發生
    車禍，致陳澄清、陳鍾彩雲二人因而人車倒地，並陳鍾彩雲
    並因此受有頭顱骨骨折、第四胸椎骨折等傷害，並於送至醫
    院前即死亡；另陳澄清亦因此受有外傷性硬腦膜下腔出血，
    右側血胸等傷害，雖經送醫後仍不治死亡。而原告丁○為被
    害人陳澄清之父親，原告己○○、乙○○、戊○○、丙○○
    則分別為訴外人陳澄清及陳鍾彩雲之子女，己○○、乙○○
    、戊○○、丙○○並曾支付陳澄清及陳鍾彩雲之喪葬費用共
    計1,259,800元，爰依侵權行為法則，依民法第192條、第19
    4條等規定，求為命被告給付原告等人扶養費、喪葬費及精
    神慰撫金等語。並聲明：(一)被告應給付原告丁○新臺幣（下
    同）1,800,000元（含扶養費1,200,0 00元）；(二)被告應給
    付原告己○○1,664,950元（含喪葬費用314,950元、精神慰
    撫金1,350,00 0元）；(三)被告應給付原告乙○○1,664,950
    元（含喪葬費用314,950元、精神慰撫金1,350,000元）；(四)
    被告應給付原告戊○○1,664,950元（含喪葬費用31 4,950
    元、精神慰撫金1,350,000元）；(五)被告應給付原告丙○○
    1,66 4,950元（含喪葬費用314,950元、精神慰撫金1,350,0
    00元）；及各自訴狀繕本送達之翌日起算之法定遲延利息。
二、被告則以：伊對原告主張之車禍發生之經過及原告等人所請
    求之喪葬費用、撫養費、精神慰撫金之數額均無意見，惟原
    告已領取強制汽車責任險2,800,000元應予扣除等語抗辯，
    並聲明：請求駁回原告之訴。
三、按汽車行駛時，駕駛人應注意車前狀況，並隨時採取必要之
    安全措施；且行車速度在郊外道路時速不得超過60公里，道
    路交通安全規則第94條第3項及91條第1項第1款分別定有明
    文。經查，本件原告主張被告有於前揭時、地，駕駛汽車與
    被害人陳澄清所駕駛並附載被害人陳澄清之妻陳鍾彩雲之車
    牌號碼為DO-661號輕型機車在該處發生車禍，致陳澄清、陳
    鍾彩雲2人因而人車倒地，造成陳鍾彩雲頭受有頭顱骨骨折
    、第四胸椎骨折、左脛骨、腓骨骨折等傷害，並於送至醫院
    前即死亡，陳澄清受有外傷性硬腦膜下腔出血，右側血胸、
    右側鎖骨骨折等傷害，經送醫後仍不治死亡等事實，業據證
    人即現場目睹之林來興於檢察官偵訊時指證明確（見臺灣臺
    北地方法院檢察署93年度偵字第15116號卷第12頁），復有
    現場照片14幀、道路交通事故現場圖、道路交通事故調查報
    告表、道路交通事故當事人登記聯單各1份及診斷證明書2份
    暨相驗屍體證明書、被害人二人之驗斷書、舉發違反道路交
    通管理是件通知單在卷可稽（分見同上檢察署偵查卷宗第16
    頁至第29頁及同上檢察署93年度相字第532號相驗卷宗第43
    頁、第52頁至第64頁、第50頁至第51頁），又被告確有無照
    駕駛及以時速約80公里行駛於前揭路段等事實，除有其遭警
    舉發無照駕駛之上開違反道路交通管理事件通知單外，亦經
    本院刑事庭依職權上網查詢公路監理機關電子閘門系統無誤
    ，此有電腦畫面列印資料一紙附於本院94年度交易字455 號
    刑事卷內可稽（見前揭刑事卷宗第24頁），復經檢察官於前
    開案件偵查中檢附現場光碟片送至中央警察大學以事故現場
    重建及事故碰撞過程重建之方式鑑定無誤，此有該鑑定報告
    一份在卷可稽（同上偵查卷宗第57頁至第77頁），乃被告對
    於前揭過失肇事情事均不爭執（本院卷第76頁），是上述情
    節自可信為真正。足見本件車禍事故確係因被告無照復又超
    速行駛，且疏未注意車前狀況致因超速致煞車不及，其所駕
    駛之上開自小客車車頭撞擊陳澄清所駕駛之輕型機車左側車
    身，導致陳澄清、陳鍾彩雲人身倒地，並分別受有前揭傷勢
    且因此死亡甚明。又被害人陳澄清、陳鍾彩雲之死亡結果與
    被告之過失行為間具有相當因果關係乙節，亦同堪認定。
四、按因故意或過失，不法侵害他人之權利者，負損害賠償責任
    ；又不法侵害他人致死者，對於支出醫療及增加生活上需要
    之費用或殯葬費之人，亦應負損害賠償責任；又不法侵害他
    人致死者，被害人之父、母、子、女及配偶，雖非財產上之
    損害，亦得請求賠償相當之金額，民法第184條第1項前段、
    第192條第1項及第194條分別定有明文。乃被告既因過失致
    被害人陳澄清、陳鍾彩雲死亡，而原告丁○為陳澄清之父、
    原告乙○○、丙○○、戊○○、己○○分別為陳澄清、陳鍾
    彩雲之子女已如前述，被告自應對於其等負侵權行為損害賠
    償責任。茲就原告各項損害賠償請求，是否有據？分項審究
    如下：
  (一)扶養費部分：按被害人對於第三人負有法定扶養義務者，加
    害人對於該第三人亦應負損害賠償責任；民法第192條第2項
    定有明文。查本件原告丁○為被害人陳澄清之父，其為民前
    8年10月12日出生，有戶籍謄本在卷足佐，事故發生時為100
    歲，已遠逾勞工退休年齡，名下僅有坐落於台北縣深坑鄉○○段南邦寮0000-0000地號土地一筆，而其價值不過74,530
    元而已，此復有本院稅務電子閘門財產所得調件明細表附卷
    可佐，依民法第1114條、第1117條之規定，應由被害人陳澄
    清與原告丁○其他子女陳登財、陳登貴、陳重雄、陳福春、
    陳金發、李陳市、謝陳文女等人按各八分之一之比例，對原
    告丁○共負扶養義務。依卷附台灣省93年台閩地區男性平均
    餘命表所示，原告丁○尚有餘命6.40年，又我國93年度平均
    消費支出為每人每年254,643元，此亦有行政院主計處93年
    家庭收支調查結果附卷足參，自得作為計算扶養費之依據。
    是依霍夫曼法扣除中間利息後，原告丁○得請求之扶養費為
    172,835元〔其計算式為：（254,643元×5.00000000×1/8
    ）+（254,643元×0.4年×〈5.00000000-0.00000000〉×1/
    8）＝172,836元，元以下四捨五入〕。原告丁○請求賠償扶
    養費於上開範圍內，即屬有據，惟其超逾前揭數額之請求，
    即乏依據，難以採取。
  (二)殯葬費部分：按不法侵害他人致死者，對於支出殯葬費之人
    ，亦應負損害賠償責任，民法第192條第1項定有明文。經查
    原告乙○○、丙○○、戊○○、己○○主張其等因被害人陳
    澄清、陳鍾彩雲發生本件車禍死亡，而支出殯葬費1,259,80
    0元，已據其喪葬費用支出明細表、統一發票、台北市殯葬
    管理處其他收入憑單、估價單、北海公園墓地管理委員會永
    久管理費收據、和興救護車有限公司收據等件為證（見本院
    95年度重訴字第207號卷宗第23頁至第33頁），復為被告所
    不爭執（見本院卷第75頁反面至第76頁）。是原告乙○○、
    丙○○、戊○○、己○○就此部分之費用合計1,259,80 0元
    請求被告賠償，應屬有據。而依原告起訴狀所載，此等費用
    係由原告乙○○、丙○○、戊○○、己○○4人係平均負擔
    ，是故原告乙○○、丙○○、戊○○、己○○等人得以請求
    被告賠償之前揭喪葬費用即各為314,950元。
  (三)慰撫金部分：按不法侵害他人致死者，被害人之父母子女，
    雖非財產上之損害，亦得請求賠償相當之金額，民法第194
    條定有明文。原告丁○為被害人陳澄清之父親，因此車禍事
    故，竟而喪失其向以仰賴之兒子陳澄清，其暮年心理所受打
    擊自當非同小可，而原告己○○、乙○○，丙○○、戊○○
    分別為被害人陳澄清、陳鍾彩雲之子女，因此車禍事故驟然
    同時失去雙親，精神上自均亦必感受莫大痛苦。爰斟酌原告
    丁○之教育程度為不識字，無業，僅有坐落於台北縣深坑鄉
    之土地一筆，其價值為74,530元有如前述，原告己○○係高
    商畢業，服務於美國安泰人壽保險股份有限公司，有位於台
    北縣淡水鎮之建物暨坐落之土地，93年度財產總額為979,49
    8元，以上有扣繳憑單及本院稅務電子閘門財產所得調件明
    細表在卷足按（本院卷第34頁、第43頁至第45頁），原告戊○○係國小畢業，有坐落於台北縣深坑鄉之建物暨坐落之土
    地，並有汽車一輛，係服務於上源企業社，其當時財產總額
    為1,419,565元，以上亦有扣繳憑單及本院稅務電子閘門財
    產所得調件明細表附卷足按（本院卷第35頁、第46頁至第48
    頁），原告乙○○為國中畢業，其於93年度曾於元帥金屬工
    業股份有限公司、孝禹企業有限公司、金亞金屬工業股份有
    限公司領有薪資，並有位於台北縣深坑鄉之建物暨所坐落之
    土地，其93年度之財產總額為1,120,650元，此有扣繳憑單
    及稅務電子閘門財產所得調件表存卷足佐（本院卷第36頁至
    第38頁、第53頁至第54頁），原告丙○○為國小畢業，93年
    度係服務於力錸企業有限公司，該年度收入總額為545, 800
    元，有扣繳憑單及稅務電子閘門財產所得調件表附卷足按（
    本院卷第39頁、第49頁），而被告係小學畢業（前揭檢察署
    93年度偵字第15116號偵查卷宗第9頁被告之警訊筆錄），其
    於94年間係任職於芳榮實業股份有限公司，所得薪資計為60
    4,13 4元，此有本院稅務電子閘門財產所得調件明細表附卷
    足佐（本院卷第51頁）等及其他一切情狀後，認原告丁○請
    求賠償之慰撫金600,000元與原告己○○、乙○○，丙○○
    、戊○○各請求賠償慰撫金1,350,000元，均尚屬適當。
  (四)以上合計原告丁○得請求被告賠償之金額為772,836元（計
    算式為：172,836＋600,000＝672,836元），原告乙○○，
    丙○○、戊○○、己○○各得請求被告賠償之金額為分別均
    1,664,950元（計算式：314,950元＋1,350,000元＝1,664,9
    50元）。
五、次按損害之發生或擴大，被害人與有過失者，法院得減輕賠
    償金額，或免除之。又前述規定，於被害人之代理人或使用
    人與有過失者，亦準用之，民法第217條第1、3項定有明文
    。此外，關於非財產上之損害，被害人對於損害之發生或擴
    大與有過失者，民法第217條既未將之除外，依公平之原則
    ，自應一體適用。按慢車行駛，應遵守道路交通標誌、標線
    、號誌之指示，並服從執行交通勤務警察之指揮。道路交通
    安全規則第124條第1項定有明文。然本件被害人陳澄清本應
    注意前揭規定，且依當時光線為日間自然光線、視距良好之
    情形，亦非不能注意，惟陳澄清卻在未確認前行安全之情形
    下，未遵守交通號誌之指示，闖越紅燈，致發生本件車禍，
    其就本案損害之擴大亦有因果關連，乃原告對此亦未爭執，
    即中央警察大學鑑定書之鑑定結果亦為相同之認定，有鑑定
    報告存卷足佐（前揭偵查卷宗第77頁參照），是前揭情節即
    可認定。茲被害人陳澄清既為被害人陳鍾彩雲之使用人，對
    其過失，依民法第217條第3項規定，亦屬被害人陳鍾彩雲之
    過失。因此本院審酌被告與被害人陳澄清、陳鍾彩雲上述過
    失就本件事故發生原因力之強弱程度，被告係無照駕駛又超
    速行駛，被害人陳澄清未遵守交通號誌之指示闖越紅燈，認
    被害人陳澄清、陳鍾彩雲應負2/10之過失責任，被告應負8/
    10之過失責任，故依民法第217條第1項過失相抵原則，原告
    丁○得請求之金額為618,269元（772,836元×80％＝618,26
    9元，元以下四捨五入）、原告己○○、乙○○，丙○○、
    戊○○各得請求賠償之金額分別為1,331,960元（1,664,950
    元×80％＝1,331,960元）。
六、再按保險人依強制汽車責任保險法規定給付之保險金，視為
    加害人或被保險人損害賠償金額之一部分；加害人或被保險
    人受賠償請求時，得扣除之，94年2月5日修正前之強制汽車
    責任保險法第30條定有明文。查原告等人於本件事故發生後
    ，已向被告所投保強制汽車責任險之產物保險股份有限公司
    領取2,800,000元，有原告己○○提出之存摺影印在卷足參
    ，復為兩造所不爭，是此部分之金額應自原告等人得以請求
    賠償之金額中扣除。茲以平均計算後，原告每人已各受領之
    保險給付當為560,000元（計算式：2,800,000元÷5＝560,0
    00元）。該部分自應扣除。則據以計算後，原告丁○得請求
    賠償之數額為58,269元（618,269元－560,000元＝58,269元
    ），原告己○○、乙○○，丙○○、戊○○各得請求賠償之
    數額分別為771,960元（1,331,960元－560,000元＝771,960
    元）。
七、另按給付無確定期限者，債務人於債權人得請求給付時，經
    其催告而未為給付，自受催告時起，負遲延責任。其經債權
    人起訴而送達訴狀，或依督促程序送達支付命令，或為其他
    相類之行為者，與催告有同一之效力。遲延之債務，以支付
    金錢為標的者，債權人得請求依法定利率計算之遲延利息；
    又應付利息之債務，其利率未經約定，亦無法律可據者，週
    年利率為5％，民法第229條第2項、第233條第1項前段、第
    203條分別定有明文。查本件原告分別請求被告給付前揭款
    項，係以支付金錢為標的，又未約定利率，而原告之訴訟代
    理人業於前揭刑事案件審理中之94年11月8日之準備程序期
    日即已催告被告履行本件債務，上開意思表示並當場為被告
    所知悉，有前揭刑事案件筆錄可考（本院94年度交易字第45
    5號刑事案件卷宗第18頁），則依前所述，被告自前揭催告
    之意思表示到達之翌日起即負遲延責任。因此原告併請求被
    告自上開時間之後之起訴狀繕本送達之翌日（即94年11月9
    日）起至清償日止，各按年息5％計算之遲延利息，於法有
    據，亦均應予准許。
八、從而，原告丁○、己○○、乙○○，丙○○、戊○○本於侵
    權行為之法律關係，得分別請求被告給付58,269元、771,96
    0元、771,960元、771,960元、771,960元，及均自94年11月
    9日起至清償日，各按週年利率5％計算之利息，為有理由，
    應予准許。至於原告等人超逾上開請求之主張，則屬無據，
    均應駁回。
九、本件事證已臻明確，兩造其餘攻擊、防禦方法及未經援用之
    證據，經本院審酌後認對判決結果不生影響，爰不一一論列
    ，附此敘明。
十、結論：本件原告之訴為有一部有理由，一部無理由，並依民
    事訴訟法第79條、第85條第1項，判決如主文。
中    華    民    國    95    年    5     月    30    日
                        民事第二庭    法  官  蕭胤瑮
以上正本係照原本作成。
如對本判決上訴，須於判決送達後20日內向本院提出上訴狀。
中    華    民    國    95    年    5     月    30    日
                                      書記官  黃慧怡


司法院資訊處製作；財團法人民間司法改革基金會備份。
